臺灣高等法院刑事判決
109年度交上易字第284號
上  訴  人  
即  被  告  王靖怡



上列上訴人因過失傷害等案件，不服臺灣新北地方法院108年度
交易字第233號，中華民國109年7月10日第一審判決（起訴案號
：臺灣新北地方檢察署108年度偵字第1207號），提起上訴，本
院判決如下：
    主  文
上訴駁回。
    犯罪事實
一、王靖怡於民國107年6月7日上午8時50分許，騎乘車牌號碼00
    0-000號普通重型機車（下稱C車），沿新北市泰山區美寧街
    57巷往泰山方向行駛，行經新北市○○區○○街00巷0號前時，
    本應注意駕駛人除行駛於單行道或指定行駛於左側車道外，
    在未劃分向線或分向限制線之道路，應靠右行駛，而依當時
    天候晴、日間自然光線，柏油路面乾燥、無缺陷亦無障礙物
    ，視距良好，依其智識及能力，並無不能注意之情事，竟疏
    未注意，自其同向前方正停等紅燈之自小客車（下稱B 車）
    後方繞行至B車左側，並往前行駛至靠近道路中央處，適有
    謝建德騎乘車牌號碼000-0000號普通重型機車（下稱A 車）
    、後座搭載女友方妍鈞，自新北市泰山區美寧街左轉美寧街
    57巷時，見狀閃避不及發生碰撞，致謝建德、方妍鈞人車倒
    地，謝建德因而受有腦震盪、右大腿挫傷、右肩扭傷等傷害
    ，方妍鈞則受有頭部外傷、右膝挫傷等傷害。王靜怡於上開
    時地因本件車禍為警調查時，為規避責任，竟另行基於偽造
    署押之犯意，冒用其胞妹「王靖霖」之身分，接續在如附表
    所示之文件上偽造「王靖霖」之簽名，足以生損害於王靖霖
    及警察機關對於犯罪偵查之正確性。
二、案經謝建德、方妍鈞告訴及新北市政府警察局林口分局移送
    臺灣新北地方檢察署檢察官偵查起訴。
    理  由
壹、程序部分：
一、按刑事訴訟法第159條第1項：「被告以外之人於審判外之言
    詞或書面陳述，除法律有規定者外，不得作為證據。」。該
    所謂「被告以外之人於審判外之言詞或書面陳述」，並不包
    含「非供述證據」在內。至非供述證據之物證，或以科學、
    機械之方式，對於當時狀況所為忠實且正確之記錄，性質上
    並非供述證據，均應無傳聞法則規定之適用，如該非供述證
    據非出於違法取得，並已依法踐行調查程式，即不能謂其無
    證據能力。本判決以下所引用之非供述證據，並無證據證明
    係實施刑事訴訟程序之公務員因違背法定程序而取得，復經
    本院依法踐行調查程式，皆得為證據。
二、被告雖主張告訴人謝建德提出之行車紀錄器錄影係告訴人或
    警方偽造或變造，不得採為證據云云。惟：　
　㈠按錄影係以機器設備將事件經過如實照錄，苟未經過人為剪
    接，錄影光碟之內容即係所錄事實之重現，並未摻雜任何人
    之作用，致影響內容所顯現之真實性，自有證據能力。
　㈡被告供稱：「在警察局我有看到謝建德提供案發時的行車紀
    錄器影像，幫我製作筆錄的員警就將影像給我看，當時我看
    見的影像是謝建德、方妍鈞撞到我時，我在汽車前方，且我
    們在警察局看行車紀錄器時有按暫停，警察有停格在相撞的
    畫面，我跟承辦人及在場的3位警察表示：『你們看我們撞的
    地方在汽車的正前方，這個地方不是他們應該走的正常的地
    方』；後來我到板橋交通大隊，製作初判表的員警給我看的
    行車紀錄器影像與我在警察局看到的不同，且與事實不符，
    我認為該影像有被動過手腳；影像看起來兩車擦撞位置是在
    汽車左側，但實際上是在汽車前方；我跟謝建德都是陳述車
    禍期間我有移動我的機車，但勘驗筆錄認定車禍期間我沒有
    移動，可以證明謝建德有變造行車紀錄器。」等語，經查：
  1.證人即告訴人謝建德於偵查中結證稱：「我寄給地檢署的光
　　碟是我發生車禍後，直接將行車紀錄器提供給警察，請警察
　　拷貝下來的畫面，與我一開始報案時提供給警方的畫面相同
　　，兩者我都沒有變造、剪接。」等語（見偵卷第137頁），
    於原審審理時證稱：「本件車禍發生時我就把行車紀錄器的
    記憶卡拿起來，到警局後我把機子跟記憶卡都拆下來給警方
    ，是警方取出他要的那一段；交給警方後我把記憶卡收著，
    沒有插回去，我又另外買1張記憶卡插進行車紀錄器裡面；
    事發隔天我就將案發時的行車紀錄器影像存到隨身碟內，再
    燒錄至光碟，直接寄到法庭（應係指地檢署）；我有看警方
    擷取的是哪一段，我再擷取同樣的一段燒進光碟，我沒有就
    影像做過處理，當天的影像就如今日勘驗的影像。」等語（
    見原審卷二第190至198頁）。依告訴人之供述，其於本件車
    禍發生時即將行車紀錄器之記憶卡取出，交付警方拷貝，告
    訴人並無變造之機會，是被告指稱本案行車紀錄器之影像遭
    告訴人謝建德變造云云，即難逕採為真。
  2.證人謝逸惟於偵查中證稱：「我是林口分局泰山分駐所承辦
    本案的警員，獲報後我有到現場處理，我抵達時雙方已經移
    動現場，謝建德車上有裝設行車紀錄器，當天他就有提供行
    車紀錄器影像畫面給我拷貝，我將燒錄的光碟移動到偵查隊
    ，偵查隊再移送至地檢署；做完筆錄後我有在派出所辦公室
    陪同王靖怡、謝建德觀看行車紀錄器畫面，謝建德看完後便
    先離開，剩下王靖怡跟我再看，我沒有印象王靖怡當時有請
    我停格在相撞畫面；那時王靖怡爭執謝建德這樣左轉是不對
    的，但我記得我從行車紀錄器看到的兩車相撞位置是汽車左
    前方，王靖怡是從汽車左後方騎過來，謝建德要左轉；沒有
    人變造行車紀錄器影像光碟，光碟內的畫面就是我當天拷貝
    謝建德的行車紀錄器畫面，我不可能變造，謝建德也不可能
    ，因為光碟是我負責燒錄的，卷附勘驗筆錄（即檢察事務官
    依告訴人謝建德提供與地檢署之行車紀錄器光碟及偵查隊移
    送與地檢署之光碟所製作之勘驗內容，見偵卷第117至121 
    頁）畫面中的影像與我燒錄的行車紀錄器相符。」等語（見
    偵卷第151、152頁），經核與告訴人謝建德前揭所證其於事
    故當日即將行車紀錄器提供予證人謝逸惟拷貝，其並未對影
    像作任何處理等節吻合。
  3.證人洪誌遠於偵查中證稱：「本件初判表是我製作，王靖怡
    事後有打電話給我，說我的初判結果與她認知不符，當時我
    跟王靖怡說我有看行車紀錄器畫面，王靖怡向我陳述時，她
    手邊應該沒有畫面，我有請她過來辦公室，王靖怡有來板橋
    交通大隊看影像，並向我反應影像有被變造，我跟她說影像
    有無被變造我不清楚，但是我看影像的結果就是如此；我製
    作初判表所看的行車紀錄器影像與卷附勘驗筆錄相符；初判
    表記載初步分析研判可能之肇事原因為王靖怡疑未靠右行駛
    ，依據道路交通安全規則第124條之1（應為「第95條第1 項
    前段」之誤），王靖怡應該要靠右行駛，所以認定王靖怡有
    過失。」等語（見偵卷第152、153頁）。
　4.衡諸證人謝逸惟僅係於當日偶然接獲通報，而到場處理本件
    交通事故之員警，證人洪誌遠則係負責製作初步分析研判表
    之員警，並無事證顯示其等與被告或告訴人謝建德、方妍鈞
    間有何恩怨仇隙、親誼故舊或重大之債權債務關係，衡情應
    無偽造、變造證據，或誣陷、偏袒被告或告訴人任何一方之
    動機或必要，且其等於偵查中之證述，復經具結擔保均屬實
    在，所為證言應值採信。足認卷附行車紀錄器影像係由告訴
    人謝建德於案發當天即交由證人謝逸惟拷貝，證人謝逸惟將
    影像燒錄至光碟後再行移送偵查隊，由偵查隊移交與臺灣新
    北地方檢察署，其間告訴人謝建德並無機會變造影像，且證
    人謝逸惟、洪誌遠所觀看之行車紀錄器畫面內容均相同，A 
    車與C車相撞位置係在汽車左前方，而非被告所稱之正前方
    ，是被告上開主張，顯屬無據。
　5.又經臺灣新北地方檢察署檢察事務官於108年3月14日勘驗卷
    附(警方移送)監視光碟及告訴人提供之光碟之勘驗結果為：
    「二者影片內容相同，無被告所指之變造情事。」等語，有
    勘驗筆錄1件及與勘驗結果相符之監視畫面擷取照片14張附
    卷可憑(見偵卷第117至121頁）；復經原審於109年5月7日勘
    驗行車紀錄器光碟之結果，該檔案內之錄影畫面皆為彩色、
    有時間、連續攝錄未中斷，亦無明顯剪接、刪減或畫面消失
    、呈現空白或黑影之情事（見原審卷二第188頁），復無證
    據顯示上開錄影光碟有經過人為不當之剪輯或變造，足信其
    內容所顯現之真實性。再經本院函請法務部調查局鑑定告訴
    人提出之行車紀錄表錄影拷貝光碟是否經變造乙節，該局函
    覆稱：「有關送鑑視訊檔案畫面是否經剪接、變造，應提供
    持鑑定影像剪接或偽造、變造之可疑時點(應包括視訊影像
    所在資料夾路徑及檔案名稱、播放畫面標示之年/月/日/時:
    分:秒)，非整段影片內容；如認有1個以上可疑時點，須進
    行鑑定，請分別敘明。」等語，有該局109年10月7日調科伍
    字第10903352830號函附卷可憑(見本院卷第71頁)。益見被
    告無視於前開檢察事務官、原審之勘驗結果，空言漫指告訴
    人謝建德提出之行車紀錄器錄影業經告訴人變造，不得採為
    證據云云，要無足採。
  ㈢從而，上開行車紀錄器光碟為告訴人謝建德提供之案發過程
    之畫面，未經他人偽造、變造，其證據之取得過程及其內容
    所顯現之真實性均無疑義，自有證據能力。
三、本院援引之其他下列證據資料（包含供述證據、文書證據等
    ），並無證據證明係公務員違背法定程序所取得。又檢察官
    、被告王靖怡於原審準備程序、審理時及本院準備程序、審
    理時，對原審及本院所提示之被告以外之人審判外之供述，
    包括供述證據、文書證據等證據，就證據能力均未表示爭執
    ，且迄言詞辯論終結前並未聲明異議，亦無顯有不可信之情
    況與不得作為證據之情形，本院審酌上開證據資料製作時之
    情況，尚無違法不當及證明力明顯過低之瑕疵，認為以之作
    為證據應屬適當，是依刑事訴訟法第159條至第159條之5規
    定，本院所引用供述證據及文書證據均有證據能力。
貳、實體部分：
一、事實之認定：
  ㈠過失傷害部分：
    訊據上訴人即被告王靖怡矢口否認有何過失傷害犯行，辯稱
    ：「我於上開時地有與告訴人車輛發生碰撞，當時我們雙方
    倒地，我起身後，方妍鈞說她沒受傷，並說他們之前常常撞
    車，所以不知道自己是不是已經有內傷，我覺得方妍鈞看起
    來沒有外傷；謝建德作筆錄時，我有看見他腳確實有擦傷；
    在發生碰撞前，有1台汽車在我前方停等紅燈，我就繞過汽
    車駕駛座旁邊到汽車前方的中間與告訴人發生車禍；我看到
    告訴人車輛時，是在3、4公尺以外，且我停等的地方以告訴
    人要左轉的路徑是不會經過的；我認為本件車禍有過失的人
    是告訴人，而不是我，要左轉的人應該看清楚路況。」云云
    。經查：
  1.被告於前揭時地騎乘C車與告訴人謝建德騎乘、後載告訴人
    方妍鈞之A車發生碰撞肇事等情，為被告所不爭執，並經證
    人即告訴人謝建德、方妍鈞分別於警詢、偵查及原審審理時
    指述綦詳（見偵卷第13、15至17、19至21、23至25、27、28
    、87、88、91、135至138頁；原審卷二第189至231頁），復
    有道路交通事故調查報告表及表㈠、㈡、事故現場草圖各1件
    、現場及車損照片16張、行車紀錄器光碟1片及錄影畫面擷
    取翻拍照片14張在卷為憑（見偵卷第45至57、117至121 頁
    ），且經原審勘驗行車紀錄器光碟確認無訛，有勘驗筆錄在
    卷可稽（見原審卷二第188頁），足信為真實。
  2.被告固以前詞置辯，然：
　⑴證人即告訴人謝建德於警詢時及偵查中證稱：「我於107年6 
    月7日上午8時50分，騎乘A車，我女友方妍鈞坐於後座，我
    行駛美寧街左轉美寧街57巷，當時是綠燈，而被告是美寧街
    57巷往明志路方向，行向為紅燈，我有查看左右來車，見無
    來車我就左轉，我左轉時被告突然騎車從我左邊衝出，我反
    應不及與她發生擦撞，我和女友方妍鈞皆摔倒受傷；當時我
    車速20、30公里，被告車速很快，我認為被告的過失是車速
    太快，且未注意車前狀況；我在道路交通事故調查報告表標
    示的位置就是汽車（即B車）於案發時停放的位置，被告當
    時是騎車從汽車左後方繞出來，直接追撞我的機車，被告有
    逆向行駛；被告可以停在汽車後方停等紅燈，為何要從汽車
    後方左側繞過去；我左轉彎時有減速，車速約20公里，如果
    沒有減速，轉彎時機車一定會倒地，我轉過去時，沒看見被
    告的機車（即C車），我撞到C車時，C車是處於移動而非停
    止狀態，當時C車停在自小客車的左側不是前方；我經衛生
    福利部臺北醫院（下稱臺北醫院）診斷我有腦震盪、右大腿
    挫傷、右肩扭傷。」（見偵卷第13、15、16、87至88頁、第
    91頁、第136頁），原審審理時結證稱：「我當時要左轉，
    速度很慢，被告從B車後方突然衝出來，直接撞到我的車。
    」等語（見原審卷二第198至204頁）。
　⑵證人即告訴人方妍鈞於警詢時及偵查中證稱：「當天我男友
    謝建德騎乘機車，我坐於後座，在新北市○○區○○街00巷0號
    前與被告騎乘的機車發生擦撞，我就摔倒受傷；謝建德騎車
    要左轉前有查看左右來車，我也沒有看到來車；被告都沒煞
    車，直接撞過來；我認為被告的過失是未注意車前狀況，且
    車速很快，當時被告同向車道前方有1台汽車在停等紅燈，
    被告騎車繞過該台汽車左後方，她是逆向撞到我們。」等語
    （見偵卷第21、23至25、27、28、88、136 頁）。
　⑶原審勘驗卷附告訴人謝建德於事故當日將行車紀錄器提供予
    證人謝逸惟拷貝之行車紀錄器錄影光碟之勘驗結果為（見原
    審卷二第188頁）：
  ①本檔案為行車記錄器影片僅有影像而無聲音，畫面右上方顯
    示拍攝時間為105年12月8日下午1時39分59秒許（正確時間
    為107年6月7日上午8時50分許，行車紀錄器設定時間有誤，
    逕予更正），畫面左、右側分別為行車紀錄器往後及往前拍
    攝之影像，安裝行車紀錄器之車輛下稱A車（即告訴人謝建
    德所騎乘之上開機車）。
  ②行車紀錄器畫面時間105年12月8日下午1時40分11秒許，A車
    行經十字路口，號誌為綠燈。A車左轉時左前方有1輛黑色汽
    車（下稱B車）靠右停駛。
  ③行車紀錄器畫面時間105年12月8日下午1時40分13秒許，1名
    女子（即王靖怡）騎乘機車（下稱C車）自B車後方出現，行
    駛至B車左側，並往前行駛，C車位置在道路中央附近。
  ④行車紀錄器畫面時間105年12月8日下午1時40分14秒許，C 車
    與A車車頭相撞隨即翻倒。
  ⑤行車紀錄器畫面時間105年12月8日下午1時40分23秒許，女生
    的腳出現在左側畫面。
  ⑥行車紀錄器畫面時間105年12月8日下午1時40分26秒許，B 車
    駕駛下車與1名女子（被告當庭自稱為其本人）將C車扶起。
  ⑦行車紀錄器畫面時間105年12月8日下午1時41分12秒許，檔案
    播放完畢。
　⑷依上開勘驗內容，並比對臺灣新北地方檢察署檢察事務官於1
    08年3月14日勘驗時將卷附行車紀錄器錄影光碟監視畫面擷
    取照片14張(見偵卷第117至121頁），告訴人謝建德騎乘A 
    車搭載告訴人方妍鈞自新北市泰山區美寧街左轉美寧街57巷
    時，因沿新北市泰山區美寧街57巷往泰山方向行駛之被告未
    依規定靠右行駛，而自其同向前方正停等紅燈之B車後方繞
    行至B車左側，並往前行駛在道路中央附近處，未及1秒(見
    偵卷第117頁下方2張照片所示，被告B車後方繞行至B車左側
    至道路中央附近處秒差為1秒)，致告訴人閃避不及，而與C 
    車發生碰撞肇事，亦核與證人即告訴人謝建德、方妍鈞上開
    證述情節相符，益見證人即告訴人謝建德、方妍鈞2人之證
    言，確與事實相符，均可採信。被告否認過失云云，不足採
    信。
  3.按汽車除行駛於單行道或指定行駛於左側車道外，在未劃分
    向線或分向限制線之道路，應靠右行駛，道路交通安全規則
    第95條第1項前段定有明文。被告既考領有合法之機車駕駛
    執照（見原審卷附公路監理電子閘門資料），對於上揭規定
    自應知之甚詳，並確實遵守，而依當時天候晴、日間自然光
    線，柏油路面乾燥、無缺陷亦無障礙物，視距良好，客觀上
    並無不能注意之情事，有道路交通事故調查報告表㈠1份在卷
    可佐（見偵卷第55頁），詎被告騎乘機車行駛至上開路段時
    ，竟疏未注意靠右行駛，即貿然偏左往前直行，肇致本件交
    通事故，是其駕駛行為具有過失，至為灼然。
  4.被告雖辯稱告訴人謝建德因本件車禍僅受有右大腿挫傷之傷
    害，告訴人方妍鈞則未受傷云云。惟：
　⑴告訴人謝建德於本案車禍後，經診斷受有腦震盪、右大腿挫
    傷、右肩扭傷之傷害，告訴人方妍鈞則受有頭部外傷、右膝
    挫傷之傷害乙情，有衛生福利部臺北醫院(下稱臺北醫院)診
    斷證明書2 紙及告訴人謝建德傷勢照片1 張附卷可佐（見偵
    卷第41至43頁、49頁）。
　⑵證人謝建德於警詢時指稱：「案發時我反應不及與被告發生
    擦撞，我和女友方妍鈞均摔倒受傷，我有腦震盪、右大腿挫
    傷、右肩扭傷」（見偵卷第16頁），於原審審理時證稱：「
    我右大腿關節、右手手肘痛，警察有拍照；我有去醫院做檢
    查，醫生有用儀器檢查腦部；車禍發生時，我人車倒地，我
    的頭有撞到地面，我右大腿挫傷及右肩扭傷的傷勢是倒地時
    受的傷，方妍鈞則是飛出去，倒在距機車約1、2步處；車禍
    前方妍鈞不曾向我反應過她頭痛、頭暈，是車禍後她說她的
    頭有點暈；本案車禍前不久我並未出過車禍。」等語（見原
    審卷二第206至218頁）。
　⑶另證人方妍鈞於警詢、偵查及原審審理時則證稱：「我當時
    坐於A車後座，因發生車禍，機車震動，我重心不穩就摔倒
    受傷，經臺北醫院診斷我有頭部外傷、右膝挫傷；我在現場
    沒有向被告提到我們常常撞車，我不確定有無內傷，我也未
    跟被告說我沒受傷這樣的話，且在警局警察問我傷勢時，我
    有把我痛的地方告訴警察；在本案車禍前不久，我並未因受
    傷或出車禍去看過醫生；我提出的診斷證明書上所載的傷勢
    就是本次車禍發生的；在警察來之前，我沒有跟被告說我們
    的車子剛撞，修了1萬多元，對方賠我們的不滿意這種話，
    案發時我們的車子也沒剛大修過；本件車禍後過兩天我才去
    醫院就診，是因為要上班，而且有一點忙；車禍發生當下車
    子及我人都有倒地，我人已經不在車上，但我有1隻腳被車
    子壓住；倒地時我頭部有撞到地面，但當時有戴安全帽，所
    以沒有明顯外傷，因為安全帽還戴著；謝建德也有倒地，他
    在車禍前沒跟我說有頭暈或頭痛、右肩或右腳疼痛；車禍後
    在警局時警察有問他哪裡不舒服，他好像有跟警察講，我有
    大概聽到哪裡不舒服會痛，但沒有講得很仔細。」等語（見
    偵卷第21、23、24、138頁；原審卷二第224至230頁）。
　⑷觀之告訴人謝建德於偵查中證稱其騎乘A車左轉後，被告即騎
    車自其左方衝出，致其不及閃避，而與告訴人方妍鈞皆人車
    倒地受傷等語（見偵卷第87頁），則告訴人謝建德見被告騎
    乘C車自其左側突然出現，其為閃避C車，衡情應會向右偏駛
    ，故其機車應係往右傾倒，告訴人2人隨車倒地，且其等頭
    部均撞擊地面，則其等受傷部位均集中在身體右側及頭部，
    合於經驗法則。此外，復無事證顯示告訴人2人於案發前，
    另有發生其他意外以致恰巧同樣導致上述傷勢之事實。從而
    ，其等於107年6月9日經臺北醫院診斷其受有前述傷害，確
    係本件車禍所造成無誤。被告之主張，要屬無據。
　⑸至被告主張臺北醫院之診斷證明書注意欄記載不作訴訟用，
    不能做為證據云云。惟臺北醫院出具之診斷證明書，係患者
    (告訴人2人)經醫生診斷後所開立，該2紙診斷證明書係非供
    述證據，亦非違法取得，並經本院依法踐行調查程式，即得
    作為證據而有證據能力，不因診斷證明書注意欄記載：「1.
    本件係當時患者臨床診斷之書面證明，不作訴訟之用。...
    」等語，即無證據能力。被告此部分主張，亦屬無據。
  5.被告於原審、本院審理時聲請：⑴傳喚證人謝建德、方妍鈞
    、謝逸惟、洪誌遠及與其一同觀看行車紀錄器之2名不知名
    員警，以證明本案行車紀錄器光碟確經變造，及被告對本件
    車禍並無過失；⑵將行車紀錄器光碟送鑑確認影像是否遭變
    造；⑶勘驗被告及告訴人2人案發後第一時間製作警詢筆錄之
    完整錄音、錄影檔案；被告與員警共同觀看行車紀錄器影像
    時之監視器錄影檔案；去更正時及提告時雙方製作筆錄之完
    整錄音、錄影檔案，以確認行車紀錄器影像是否遭變造；⑷
    將本案送專業車禍鑑定單位釐清本件車禍肇事原因歸屬等項
    。然證人謝建德、方妍鈞於警詢、偵查及原審審理時，及證
    人謝逸惟、洪誌遠於偵查中均已就本件車禍經過及行車紀錄
    器影像有無經變造等節陳述綦詳，是本院認無再行傳喚調查
    之必要。又本案行車紀錄器光碟影像並無經變造之情事，業
    如前述，且經本院囑託法務部調查局鑑定函覆結果略以：「
    有關鑑視訊檔案畫面是否有經剪接變造情形，請提供待鑑定
    影像剪接或偽造、變造之可疑點（應包括視訊影像所在資料
    夾路徑及檔案名稱、播放畫面標示之年/日/時：分：秒，非
    整段影片內容；如認有1個以上可疑時點須進行鑑定，請分
    別敘明」，有法務部調查局109年10月7日調科伍字第109033
    52830號含在卷可佐（見本院卷第71頁），並經本院審理時
    提示與被告，被告未就上開光碟有何處影像遭剪接、偽造或
    變造與以指明，而泛指上開光碟係偽造，被動過手腳等語（
    見本院卷第88至101頁），則被告關於上開⑵⑶部分之請求，
    同非可採。至被告另聲請將本案送專業交通單位鑑定肇事責
    任歸屬，並於言詞辯論終後具狀聲請再開辯論等，然本件事
    證已明，並無送鑑定及再開辯論之必要。被告前開聲請，均
    無必要，附此說明。
  ㈡偽造署押部分：
  1.被告對此部分犯行於原審審理時坦承不諱，核與證人即告訴
    人謝建德107年10月13日、方妍鈞107年10月7日於警詢時之
    陳述、證人即被害人王靖霖於警詢時之指述尚屬一致（見偵
    卷第19、20、27至31、33至35頁），且有道路交通事故現場
    草圖、新北市政府警察局林口分局道路交通事故調查紀錄表
    及當事人酒精測定紀錄表各1紙在卷可查（見偵卷第53、59
    、63頁），足見被告上開出於任意性之自白核與事實相符，
    可以採信。
　2.被告於本院審理時辯稱當初沒有偽造署押之意云云(見本院
    卷第99頁)。然被告於偵查時供稱：「因駕照不在手邊，警
    察問伊身分證字號，警察到場前，伊認為謝建德他們意思就
    是要伊賠很多錢，要把錯都推到伊頭上，伊擔心伊的駕照當
    時不在手邊，會因為這點就讓它們咬住，獅子大開口，伊就
    想說伊車壞掉會借給伊妹妹王靖霖，伊就想說伊駕照會不會
    有狀況，所以伊才會用王靖霖的身分證字號。」等語（見偵
    卷第91頁），於原審及本院審理時亦為相同之供述（見原審
    卷第280頁、本院卷第97頁），則被告顯然係為規避遭告訴
    人嗣後於訴訟上之求償或訴追，而明知非「王靖霖」卻於道
    路交通事故現場草圖、新北市政府警察局林口分局道路交通
    事故調查紀錄表及當事人酒精測定紀錄表等公文書上冒用「
    王靖霖」簽名於上之故意，是被告辯稱無偽造署押之意思云
    云，顯與事實不符，不足採信。
  ㈢綜上所述，被告所辯，均屬事後卸責之詞，殊無足採。本件
    事證明確，被告之過失傷害、偽造署押犯行，均堪認定，皆
    應依法論科。
二、論罪之說明：
  ㈠新舊法比較：
　  按行為後法律有變更者，適用行為時之法律。但行為後之法
    律有利於行為人者，適用最有利於行為人之法律，刑法第2
    條第1項定有明文。經查，被告於行為後，刑法第284條之規
    定業於108年5月29日修正公布，並自同月31日生效施行，修
    正前刑法第284條規定：「因過失傷害人者，處6月以下有期
    徒刑、拘役或5百元以下罰金，致重傷者，處1年以下有期徒
    刑、拘役或5百元以下罰金（第1項）。從事業務之人，因業
    務上之過失傷害人者，處1年以下有期徒刑、拘役或1千元以
    下罰金，致重傷者，處3年以下有期徒刑、拘役或2千元以下
    罰金（第2項）。」修正後刑法第284條則規定：「因過失傷
    害人者，處1年以下有期徒刑、拘役或10萬元以下罰金；致
    重傷者，處3年以下有期徒刑、拘役或30萬元以下罰金。」
    經比較新舊法結果，修正後刑法第284條規定雖刪除業務過
    失傷害罪及業務過失致重傷罪之處罰，不區分普通過失與業
    務過失，而由法官依具體個案違反注意義務之情節，量處適
    當之刑，然已將過失傷害罪及過失致重傷罪之法定刑分別提
    高為「1年以下有期徒刑、拘役或10萬元以下罰金」、「3 
    年以下有期徒刑、拘役或30萬元以下罰金」，自以修正前之
    規定對被告較為有利，依刑法第2條第1項前段規定，被告本
    件過失傷害犯行應仍適用行為時即修正前刑法第284條第1 
    項前段規定處罰。
　㈡按刑法第217條所稱之「偽造署押」，係指行為人冒用本人名
    義在文件上簽名或為民法第3條第3項所稱指印之類似簽名之
    行為者而言（最高法院80年度台非字第277號刑事判決意旨
    參照），故倘行為人係以簽名之意，於文件上簽名，且該簽
    名僅在於表示簽名者個人身分，以做為人格同一性之證明，
    除此之外，再無任何其他用意者，即係刑法上所稱之「署押
    」，若於做為人格同一性之證明外，尚有其他法律上之用意
    者（例如表示收受某物之用意而成為收據之性質、表示對於
    某事項為同意之用意證明），即應該當刑法上之「私文書」
    。又酒精濃度測定值資料之製作權人為值勤員警，受測人在
    其上之「被測人」欄上簽名，似僅係表明被測人為何人，並
    對該測示結果無異議而已，並無表明為文書之用意而不具文
    書之性質，有最高法院91年度台上字第1884號判決意旨可資
    參考。另司法警察或司法警察官於詢問犯罪嫌疑人時所製作
    之詢問筆錄，係記載對於犯罪嫌疑人之詢問及其陳述，其內
    容當然含有受詢問人之意思表示，因該筆錄為公務員職務上
    所製作之文書，故為公文書之一種。受詢問人雖亦在筆錄之
    末簽名或按指印，以擔保該筆錄之憑信性，但不能因此即認
    為該筆錄係受詢問人所製作，而變更其公文書之性質。從而
    ，被告在「警詢筆錄」上偽造署押，並未表示另外製作何種
    文書，應只論以偽造署押罪，不成立行使偽造私文書罪（最
    高法院91年度台非字第294號刑事判決意旨參照）。
　㈢本件被告在如附表編號1至3所示之道路交通事故現場草圖、
    調查紀錄表、酒精測定紀錄表上偽造「王靖霖」之簽名，皆
    係單純作為簽名者人格同一性之證明，即僅表明對上述文件
    所載內容無異議或用以擔保調查紀錄之憑信性而已，並非表
    示收到該等文書之意，自均應僅屬偽造署押。是核被告就犯
    罪事實欄一所為，係犯修正前刑法第284條第1項前段之過失
    傷害罪；就犯罪事實欄二所為，則係犯刑法第217條之偽造
    署押罪。又被告於附表所示文件上先後偽造「王靖霖」之署
    押，係基於規避責任之目的，由被告基於一個行為決意為之
    ，侵害法益同一，各行為之獨立性極為薄弱，依一般社會健
    全觀念，在時間差距上，難以強行分開，在刑法評價上，以
    視為數個舉動之接續施行，合為包括之一行為予以評價，屬
    接續犯，而應論以一偽造署押罪。
　㈣被告以一過失行為，同時肇致告訴人謝建德、方妍鈞各別受
    有上開傷勢，而侵害2個身體法益，係一行為觸犯數罪名，
    為想像競合犯，應依刑法第55條規定，從一情節較重之過失
    傷害罪處斷。
　㈤被告所為前揭過失傷害罪與偽造署押罪間，犯意各別，行為
    互殊，應分論併罰。
三、維持原判決及駁回上訴之理由：
  ㈠原審以被告犯罪事證明確，適用刑法第2條第1項前段、第217
    條第1項、第55條、第219條、第41條第1項前段，修正前刑
    法第284條第1項前段，刑法施行法第1條之1第1項、第2項前
    段等規定，並審酌其未確實遵守交通規則，肇致本件交通事
    故，並造成告訴人2人各受有前述傷害(偽造署押部分，被害
    人王靖霖表示不對被告提告，亦不要求賠償，只要被告處理
    好自己的事，見偵卷第34頁)，所為應予非難，且被告於員
    警調查本件交通事故之初，為求掩飾身分逃避查緝，偽造他
    人簽名，其行為足生損害於王靖霖本人及偵查犯罪機關對於
    文書製作與犯罪追訴之正確性，惟念其前無刑事犯罪紀錄，
    素行尚佳，有本院被告前案紀錄表1份附卷可參，兼衡其智
    識程度（見原審卷附之個人戶籍資料）、臺北商專畢業、兼
    差打零工、未婚、家境勉持、有70餘歲父母親賴其扶養等智
    識程度、家庭生活、經濟狀況（見原審卷第279頁、本院卷
    第98頁）、本案過失情節與歸責程度，暨其犯罪之動機、目
    的、手段及犯後雖坦承偽造署押之犯罪事實，然否認過失傷
    害之犯行，且迄未與告訴人2人達成和解，賠償渠等所受損
    害等一切情狀，分別就過失傷害罪，量處拘役30日，如易科
    罰金，以新台幣（下同）1千元折算1日，就偽造署押罪，量
    處有期徒刑3月，如易科罰金，以1千元折算1日；復就沒收
    說明：如附表所示被告偽造之「王靖霖」簽名共5枚（起訴
    書誤載為7枚），屬偽造之署押，不問是否屬於犯人所有，
    應依刑法第219條規定，沒收之。
  ㈡經核原判決就此部分認事用法，均無違誤。被告王靖怡上訴
    仍否認犯行，而指摘原判決不當。惟本案經原判決逐一剖析
    ，並就卷內證據資料參互審酌，認定被告王靖怡確有騎乘機
    車疏未注意靠右行駛，即貿然偏左往前直行，肇致告訴人2
    人受有傷害之過失傷害犯行，且於道路交通事故現場草圖、
    調查紀錄表、酒精測定紀錄表上偽造「王靖霖」署押共5枚
    之偽造署押之犯行明確，且原審已審酌刑法第57條各項事由
    ，在適法範圍內行使其量刑之裁量權，核無違法或不當之情
    形，業經本院詳述如前。被告王靖怡未提出其他新證據，仍
    執陳詞上訴主張卷附警方移送之行車紀錄器錄影光碟影像係
    偽造，否認有過失傷害犯行，並翻異前詞，否認有偽造署押
    故意，均無理由，應予駁回。
據上論斷，應依刑事訴訟法第368 條，判決如主文。
本案經檢察官鄭淑壬偵查起訴，由檢察官張秋雲到庭執行職務。
中　　華　　民　　國　　109 　年　　11　　月　　24　　日
　　　　　　　　　刑事第十七庭  審判長法　官  鄭水銓
　　　　　　　　　　　　　　　　　    法　官  李世華 
　　　　　　　 　 　　　　　　　　　　法　官  黃雅芬
以上正本證明與原本無異。
不得上訴。
                                      書記官  鄭雅云
中　　華　　民　　國　　109 　年　　11　　月　　24　　日
附錄：本案論罪科刑法條全文　　　　　　　　　　　　　　　
修正前中華民國刑法第284條：
因過失傷害人者，處 6 月以下有期徒刑、拘役或 5 百元以下罰
金，致重傷者，處 1 年以下有期徒刑、拘役或 5 百元以下罰金
。
從事業務之人，因業務上之過失傷害人者，處1 年以下有期徒刑
、拘役或1 千元以下罰金，致重傷者，處3 年以下有期徒刑、拘
役或2 千元以下罰金。

中華民國刑法第217條：
偽造印章、印文或署押，足以生損害於公眾或他人者，處3 年以
下有期徒刑。
盜用印章、印文或署押，足以生損害於公眾或他人者，亦同。
　
附表：
編號 應宣告沒收之署押 偽造之署押及數量  1 道路交通事故現場草圖 「王靖霖」之簽名1枚  2 新北市政府警察局林口分局道路交通事故調查紀錄表 「王靖霖」之簽名2枚  3  新北市政府警察局林口分局道路交通事故當事人酒精測定紀錄表 「王靖霖」之簽名2枚